臺灣雲林地方法院民事判決　　　　　　　 96年度家訴字第8號
原　　　告　甲○
兼上一人之
訴訟代理人　乙○
被　　　告　丁○○
　　　　　　丙○○
　　　　　　戊○○
上一人之
訴訟代理人　己○○
　　　　　　　　　　　　樓
上列當事人間請求分割共有物事件，於中華民國96年4 月10日辯
論終結，本院判決如下：
    主      文
兩造共有坐落雲林縣斗南鎮○○段995 地號、地目田、面積2635
平方公尺及雲林縣斗南鎮○○段1004地號、地目田、面積2895
平方公尺之土地准依如附圖所示方法分割如下：
即如附圖編號A部分、面積4424平方公尺之土地，分歸原告乙○
、甲○及被告丁○○、丙○○各按應有部分4 分之1 之比例保持
共有。
如附圖編號B 部分、面積1106平方公尺之土地，分歸被告戊○○
取得。
訴訟費用新臺幣28289 元由兩造每人各負擔5 分之1 即新臺幣
5657元。
    事實及理由
甲、兩造之主張：
一、原告起訴主張：兩造公同共有坐落雲林縣斗南鎮○○段995
    地號土地面積0.2635公頃及同上段1004地號土地面積0.2895
    公頃所有權全部，係繼承被繼承人蔡銀來之財產，兩造間就
    上開土地無法協議分割，且上開土地就法律上或契約上並無
    任何不得分割之限制，爰依民法第1164條之規定請求裁判分
    割此遺產。又原告二人與被告丁○○、丙○○就上開土地願
    保持分別共有，請求將附圖編號A 部分土地分歸原告及被告
    丁○○、丙○○所有，並保持共有，編號B 分歸被告戊○○
    所有。
二、被告抗辯意旨：
（一）被告丁○○、丙○○均未於最後言詞辯論期日到場，僅提
      同意共有證明書表示願意與原告兩人保持共有。
（二）被告戊○○部分：
   1.兩造之父母承諾原告乙○繼承母親許隨所有財產包括土地
     、房屋，原告乙○業已辦理繼承。又兩造之父蔡銀來名下
     有2 筆田地，分別由原告乙○繼承雲林縣斗南鎮○○段995
     地號，土地面積0.2635公頃（原告乙○目前辦理休耕且領
     取政府補助金），被告戊○○之子己○○（過繼蔡銀來之
     二子，代位其父親繼承蔡銀來名下雲林縣斗南鎮○○段
     1004地號土地面積0.2895公頃），當時原告甲○及被告丙○○、丁○○表示無條件放棄繼承，以完成父親遺願。又
     鈞院勘驗當日被告乙○亦表示其二子曾過繼給蔡銀來二子
     ，不知祖先牌位後有無紀錄。
   2.坐落於雲林縣斗南鎮○○段995 地號土地面積0.2635公頃
     及雲林縣斗南鎮○○段1004地號土地面積0.2895公頃為兩
     造之父蔡銀來所有，惟兩造之父蔡銀來自82年過世至今尚
     未辦理繼承登記，被告戊○○與原告乙○數十年來依父親
     囑咐，各自分別維護處理自家擬繼承耕地事宜，事隔至今
     原告乙○對繼承登記事宜反反覆覆違背父願，牽連姊妹們
     ，居心叵測。
   3.兩造之父蔡銀來生前一直與被告戊○○同住並受其扶養，
     而原告乙○三、四十年來未與自己父親同住，亦甚少探視
     有違倫理，如今違反父親遺願，實無法同意原告乙○提此
     分割共有物之事宜。
   4.原告乙○自己所提之分割事項未獲手足認同，探訪其他姊
     妹也未有此意。
   5.依農業發展條例，原告乙○所提農地如此細分並不洽當，
     感念姊妹們無意分家產也無特別意見下主張遵照父親遺願
     ，分別繼承原各自照護該有之地（原告乙○繼承雲林縣斗
     南鎮○○段995 地號土地面積0.2635公頃，被告戊○○繼
     承雲林縣斗南鎮○○段1004地號土地面積0.2895公頃，以
     利繼續耕種。
   6.原告之主張為無理由，並聲明：(1)駁回原告之訴及其假執
     行之聲請。(2)訴訟費用由原告負擔。
乙、得心證之理由:
一、本件被告丁○○、丙○○未於最後言詞辯論期日到場，核無
    民事訴訟法第386 條各款所列情形，爰依職權，由其一造辯
    論而為判決。
二、原告主張之上開事實，業據原告提出土地登記謄本、地籍圖
    謄本等件為證，並為被告戊○○所不爭執，而被告丙○○、
    廖陳梅經本院於相當時期前合法送達原告之訴狀繕本，未於
    言詞辯論期日到庭，亦未提出準備書狀就原告上開主張之事
    實為任何爭執，自堪信其主張為真實。
三、被告戊○○雖抗辯應遵照父親即被繼承人蔡銀來之遺言，由
    原告乙○繼承兩造之母許隨所有之財產，且乙○已辦理繼承
    登記，且被繼承人蔡銀來生前就一直與被告戊○○同住，由
    被告戊○○扶養等情，且被繼承人蔡銀來過世時，原告甲○
    及被告丙○○、丁○○均表示願無條件放棄繼承云云，然查
    原告甲○、被告丙○○、丁○○其等於被繼承人蔡銀來死亡
    時，並未依民法第1174條第2 項在其知悉得為繼承之時起2
    個月內向法院院為聲明拋棄繼承之意思表示，其等均為蔡銀
    來之繼承人，而蔡銀來死亡時並無立定有分割遺產之方法或
    託他人代定之遺囑，其所有之財產均屬繼承之遺產，由全體
    繼承人保持公同共有。按繼承人得隨時請求分割遺產，但法
    律另有規定或契約另有訂定者，不在此限，民法第1164條定
    有明文。次按公同共有物分割之方法，除法律另有規定外，
    應依關於共有物分割之規定，民法第830 條第2 項定有明文
    。於分割共有物之訴訟，除經共有人陳明於分割後願成立新
    共有關係而維持共有外，係以消滅全部共有關係為原則。兩
    造既公同共有系爭土地，又系爭土地亦無因物之使用目的不
    能分割或兩造間就系爭土地訂有不分割之期限等情形，且兩
    造間又無法協議分割，依上開說明，原告自得請求分割遺產
    。
四、本院審酌系爭995 地號及1004地號土地均為耕地，系爭995
    地號目前由乙○分管使用，1004地號土地係由戊○○分管使
    用，其上均無須拆除之建物，亦均可與道路、水路相通。原
    告兩人與被告丁○○、丙○○均表示願意保持共有，亦有其
    等提出之同意共有證明書可證，又參酌隔鄰之同段1003地號
    土地為乙○之子許世賢所有等情，認為系爭土地依如附圖所
    示之分割方案分割應屬公平妥適，爰判決如主文第一項所示
    。
五、本件共有土地之分割，兩造均蒙其利，被告戊○○雖就分割
    方法有爭議，為可認按當時之訴訟程度，為伸張或防衛其權
    利所必要之行為，故本院認於裁判分割共有物訴訟，於法院
    准予分割，原告之訴為有理由時，仍應由兩造分別依比例分
    擔訴訟費用較符公平原則，故勝訴之原告亦應負擔一部分訴
    訟費用，審酌本案之向法院繳交之裁判費用為新台幣（下同
    ）25089 元，測量費用為3200元，本案之訴訟費用確定為
    28289 元，應由兩造共有人各按五分之一之比例分擔。每人
    應負擔5658元。
丙、結論：原告之訴為有理由，依民事訴訟法第385 條第1 項、
    第80條之1 、第85條第1 項前段，判決如主文。
中　　華　　民　　國　　96　　年　　4　　月　　24　　日
                  家事法庭    法　官　 黃 瑞 井
以上正本係照原本作成。
如對本判決上訴，應於判決送達後20日內向本院提出上訴狀（須
附繕本），並依法繳納上訴費用新台幣4500元。
中　　華　　民　　國　　96　　年　　4　　月　　24　　日
                              書記官   鄭 國 銘
